【裁判字號】    95,上易,575
【裁判日期】    951130
【裁判案由】    詐欺
【裁判全文】
臺灣高等法院臺南分院刑事判決         95年度上易字第575號
上  訴  人  臺灣臺南地方法院檢察署檢察官
被      告  甲○○
上列上訴人因被告詐欺案件，不服臺灣臺南地方法院95年度易字
第782號，中華民國95年8月24日第一審判決（起訴案號：臺灣臺
南地方法院檢察署95年度偵字第6955號），提起上訴，本院判決
如下：
    主  文
原判決撤銷。
甲○○幫助共同意圖為自己不法之所有，以詐術使人將本人之物
交付，處有期徒刑陸月，如易科罰金，以銀元參佰元即新台幣玖
佰元折算壹日。
    事  實
一、甲○○於民國（下同）九十二年六月三日至八月五日間之某
    時，得知真實姓名年籍不詳之人欲收受金融機構帳戶，應能
    預見一般人取得他人金融帳戶之行徑，常與財產犯罪之需要
    密切相關，且取得他人存摺之目的，在於取得贓款及掩飾犯
    行不易遭人追查，又對於提供帳戶，雖無引發他人萌生犯罪
    之確信，但仍以縱若有人持以犯罪，亦不違反其幫助犯罪之
    本意，竟基於幫助該人詐騙金錢之犯意，將其所有之臺南縣
    佳里郵局帳戶（局號000000－0，帳號：00000
    0－0號，下稱佳里郵局帳戶）之存摺、提款卡及密碼，在
    不詳地點交付予該不詳姓名人士，以此方法幫助該人及其所
    屬之犯罪集團犯罪。而該人與其所屬詐騙集團份子即共同基
    於意圖為自己不法所有之犯意聯絡，於九十二年八月五日，
    向陳慧萍佯稱自己是國稅局人員，可為之辦理退稅，惟需陳
    慧萍依指示至自動櫃員機操作，致陳慧萍陷於錯誤而依該不
    詳人士之指示操作自動櫃員機，並以自動櫃員機匯款新臺幣
    （下同）二十四萬二千一百五十六元至施伯璟（已另為不起
    訴處分）於中華商業銀行南京東路分行所開立之帳戶（帳號
    ：000－00000000000000，下稱中華銀行
    ）內，其中九萬九千元則於當日轉帳入甲○○上開帳戶，嗣
    經陳慧萍發現自已帳戶內之存款因此轉入他人帳戶，始知受
    騙。
二、案經臺北市政府警察局移送臺灣臺北地方法院檢察署呈請臺
    灣高等法院檢察署檢察長令轉臺灣臺南地方法院檢察署檢察
    官偵查起訴。
    理  由
壹、程序方面：
    本件認定事實所引用之本件卷內所有卷證資料（包含人證與
    文書證據等證據），並無證據證明係公務員違背法定程序所
    取得，又本件被告以外之人陳慧萍於審判外之陳述，及卷內
    之文書證據，亦無顯有不可信之情況與不得作為證據之情形
    ，經被告同意有證據能力（見本院卷第二十五、三十五至三
    十七頁），且經本院審酌被害人陳慧萍於檢察官訊問時之陳
    述，業經依法具結，且其作成時之情況，並無法證明有何不
    法、不實或其他顯不可信情況，則依刑事訴訟法一百五十九
    條之五第一項之規定，本件認定事實所引用之本件卷證所有
    證據（包含人證與文書證據等證據），均認為有證據能力。
貳、實體方面：
一、訊之被告甲○○矢口否認涉有上揭犯行，辯稱：伊之存摺、
    印章、項鍊及提款卡係於九十二年間，在高雄市○○路伯父
    家遭竊，當時並未報警，後來有辦理掛失手續，但未辦理語
    音轉帳云云。經查：
（一）本件證人陳慧萍於上開時日，將上開金額以匯款方式分五
      次匯入施伯璟帳戶內一情，業據證人陳慧萍於檢察官偵查
      中結證屬實（見九十三年度營偵字第一三四三號卷第十一
      、十二頁），並有自動櫃員機交易明細表影本五紙及中華
      商業銀行金融資訊系統表、自動提款機轉帳交易明細表等
      附卷可稽（見九十三年度偵字第一六七○五偵查卷第六、
      十二、十三頁），又證人陳慧萍所匯入之款項於當日旋即
      轉出九萬九千元進入被告上開帳戶，且於當日即分二次全
      部領出，亦有被告帳戶之資金異動紀錄詳情表在卷可稽（
      見九十四年核交字第七七八號偵查卷第二十二頁），顯見
      被告上開帳戶係作為詐欺集團詐騙之工具。
（二）按提款卡密碼乃存款人利用該提款卡提款之唯一途徑，故
      提款卡密碼對申請提款卡之存款人而言與存摺印鑑係等同
      重要，是未申辦提款卡者，除要提領款項外，均會將存摺
      與印鑑分開存放，已申辦提款卡者，則會將提款卡密碼默
      記在心，或記載在他處，若存摺或提款卡不慎遺失時，自
      己帳戶內之存款不致因而遭人盜領，雖有已申辦提款卡後
      又將提款卡密碼記載在提款卡上之實例，惟會以此方式記
      載者，當係擔心自己無法熟記密碼而屆時無從提款，倘提
      款卡不慎遺失，該提款卡之所有人應會擔憂自己抄錄在提
      款卡上之密碼若為人發現，自己帳戶內之存款將會遭人盜
      領，或他人將會利用該帳戶為犯罪後之匯款帳戶，並利用
      該提款卡提領犯罪所得之款項，故於提款卡遺失後自會立
      即報警或辦理掛失手續，而以被告之智識、年齡及社會經
      驗觀之，應有能力將自己之提款卡密碼熟記，無庸另外記
      載在提款卡上，苟確有將密碼抄錄在提款卡上之習慣，縱
      帳戶內並無存款，於存摺與提款卡同時遺失時，亦應會慮
      及該帳戶恐將成為他人犯罪之工具，而會立即報警處理或
      辦理掛失手續，然被告卻於提款卡與存摺遺失後，不為任
      何補救措施，直至九十二年十月十三日始以口頭掛失（見
      九十四年核交字第七七八號偵查卷第二十一頁），實令人
      匪夷所思。
（三）又被告所辯當時與存摺、提款卡與密碼同時於住處被竊者
      ，尚有印章及金項鍊，在所居住之處所遭人撬開門鎖且被
      竊取多種財物之情況下，被告並非富有資力之人，在被竊
      有所損失之情況下，如即時報警，經警調查指紋或附近錄
      影或許會查出竊嫌破案，並追回失物，然竟未報警處理，
      被告之不作為，顯不符常情。
（四）雖被告否認有辦理語音轉帳，然本件被告確於九十二年六
      月三日，在高雄市站前郵局辦理語音服務，依中華郵政公
      司之規定，申請語音服務之手續，需本人持身分證、儲金
      簿及原留印鑑至郵局辦理，是申請語音服務者，應限被告
      本人方得為之，有中華郵政公司函文一份在卷可按（見九
      十四年核交字第七七八號偵查卷第二十八頁）。再被告既
      申請語音服務，想必被告斯時定是有頻繁利用上開帳戶為
      資金往來之需要，則被告對於上開帳戶應有極高之依賴度
      與使用度，該帳戶如有遺失或被竊之情形，被告應會立即
      為緊急處置，然上開帳戶卻於九十二年八月即供詐騙集團
      作為轉帳之帳戶，被告非但未予報警處理，又遲至九十二
      年十月十三日方以口頭掛失，益徵被告所辯，不符常理。
（五）本件被告所辯既有前述不合經驗及論理法則之處，其帳戶
      又成為他人詐欺取財所使用之匯款帳戶，應可認被告係將
      帳戶交付予他人作人頭帳戶使用等情無訛。
（六）按詐騙集團之分工，有居於總指揮之策劃、打電話詐騙之
      人，登載廣告以每本一至二千元蒐集存摺及提款卡，一旦
      被害人將錢匯入指定帳戶，並有領錢之所謂車手負責將錢
      領出。而其需蒐集相當多數目之帳戶，乃一旦被害人發覺
      有異而報警，則該帳戶將即被凍結，而不能提領，故該詐
      騙集團為避免被凍結或增加警方調查之困難，通當皆待被
      害人將錢匯入指定帳戶後，立即領出或轉至其他帳戶再領
      出，整個詐騙流程始完成。故詐騙集團於將被害人之款項
      騙匯入某特定帳戶後，如尚未領出，仍難認已完成，本件
      乃詐騙集團行詐使被害人陷於錯誤而匯入款項至施伯璟帳
      戶後，再由施伯璟帳戶轉入被告所提供之帳戶領出，應認
      仍屬詐騙流程之一部，非謂被害人陳慧萍將錢匯入施伯璟
      帳戶後，該詐欺罪已完成。
（七）按存款帳戶之存摺及提款卡，僅係供使用人作為存款、提
      款、匯款或轉帳之工具，一般人在正常情況下，均得自行
      向銀行申請開立存款帳戶，而領取帳戶存摺及提款卡使用
      ，並無任何特定身分之限制；苟非意在將該活期儲蓄存款
      帳戶作為犯罪之不法目的或掩飾真實身分，實無蒐集他人
      存款帳戶存摺或提款卡之必要。且近來以各種理由，撥打
      至一般民眾家裡，佯稱退稅、欠款、查詢帳戶、中獎等方
      式詐欺取財之犯罪類型層出不窮，而該等犯罪，多數均利
      用人頭帳戶作為出入帳戶，已經媒體廣為披載，被告係成
      年且智力成熟之人，對此應知之甚詳，竟仍將銀行存摺及
      提款卡交付不詳人士使用，而被利用為犯詐欺取財罪之出
      入帳戶使用，此當為被告所能預見，且其發生並未違反被
      告本意，被告有幫助不法之徒利用其帳戶犯詐欺取財罪之
      不確定故意甚明。至於被告雖非實際領取上開詐欺所得，
      但仍無解於其幫助他人詐欺之罪名。況查，詐欺集團以他
      人帳戶供作款項出入之帳戶，衡諸常情，通常會先取得帳
      戶所有人之同意才使用，否則一旦帳戶所有人掛失，被害
      人匯入之款項即遭凍結無法提領，帳戶所有人反可輕易辦
      理補發存簿、變更印鑑、密碼，將款項提領一空，詐欺集
      團自不可能冒此風險。從而，前揭郵局帳戶資料係被告提
      供詐騙集團使用乙情，可堪認定。
（八）綜上所述，本案事證明確，被告所辯，要係飾卸之詞，不
      足採信，其犯行堪以認定，應依法論科。
三、按行為後法律有變更者，適用行為時之法律。但行為後之法
    律有利於行為人者，適用最有利於行為人之法律，九十四年
    二月二日公布，自九十五年七月一日施行之刑法第二條第一
    項定有明文。本件被告行為後，有關刑法第三百三十九條第
    一項詐欺取財罪之法定刑有罰金刑（銀元一千元以下），且
    為刑法分則編未修正之條文而定有罰金刑者；於刑法施行法
    第一條之一修正增訂前，其貨幣單位為銀元，罰金刑之提高
    標準應適用罰金罰鍰提高標準條例第一條之規定「依法律應
    處罰金、罰鍰者，就其原定數額得提高為二倍至十倍」，而
    再依現行法規所定貨幣單位折算新臺幣條例第二條規定：「
    現行法規所定金額之貨幣單位為圓、銀元或元者，以新臺幣
    元之三倍折算之」；如換算為新臺幣，則刑法第三百三十九
    條第一項法定刑罰金刑部分，應為罰金新臺幣三萬元以下（
    一千元乘十乘三）；如適用刑法施行法第一條之一規定提高
    三十倍，亦為新臺幣三萬元以下（一千元乘三十）；是其關
    於法定刑為罰金部分之提高標準，新舊法均無不利之情形，
    故依刑法第二條第一項前段規定，本案關於刑法第三百三十
    九條第一項之法定刑罰金提高標準部分，自應適用行為時之
    法律即罰金罰鍰提高標準條例第一條及現行法規所定貨幣單
    位折算新臺幣條例第二條之規定。又本件被告於犯罪時之刑
    法第三十條第一項、第二項分別規定：「幫助他人犯罪者，
    為從犯。雖他人不知幫助之情者，亦同」、「從犯之處罰，
    得按正犯之刑減輕之」；而九十五年七月一日修正公布施行
    之刑法第三十條第一項、第二項則規定：「幫助他人實行犯
    罪行為者，為幫助犯。雖他人不知幫助之情者，亦同。」、
    「幫助犯之處罰，得按正犯之刑減輕之」，比較修正前後之
    幫助犯規定，修正前刑法並無不利於被告，修正後之刑法第
    二條第一項前段規定，仍適用行為時即修正前刑法第三十條
    規定。
四、查；本件向被告收取帳戶等資料，姓名年籍不詳之成年詐騙
    集團成員，核該集團所有成員所為，均係犯修正前刑法第三
    百三十九條第一項之詐欺取財罪。該成年詐騙集團成員間，
    有犯意聯絡與行為分擔，為共同正犯。該詐騙集團間向陳慧
    萍詐欺取財犯行。被告係基於幫助詐欺集團成員犯詐欺罪而
    提供帳戶資料，是核被告所為，係犯修正前刑法第三十條第
    一項前段、第三百三十九條第一項共同詐欺取財罪之幫助犯
    。被告係屬幫助犯，其提供帳戶等資料予詐欺集團成員，對
    被害人財產損害之造成，較諸具犯罪支配力之正犯有明顯之
    差異，應依修正前刑法第三十條第二項之規定減輕其刑。
五、又本件被告於犯罪時之刑法第四十一條第一項前段規定：「
    犯最重本刑為五年以下有期徒刑以下之刑之罪，而受六個月
    以下有期徒刑或拘役之宣告，因身體、教育、職業、家庭之
    關係或其他正當事由，執行顯有困難者，得以一元以上三元
    以下折算一日，易科罰金。」；受刑人行為時之易科罰金折
    算標準，修正前罰金罰鍰提高標準條例第二條前段（現已刪
    除）規定，就其原定數額提高為一百倍折算一日，則本件被
    告行為時之易科罰金折算標準，應以銀元三百元折算一日，
    經折算為新臺幣後，應以新臺幣九百元折算為一日。惟九十
    五年七月一日修正公布施行之刑法第四十一條第一項前段則
    規定：「犯最重本刑為五年以下有期徒刑以下之刑之罪，而
    受六個月以下有期徒刑或拘役之宣告者，得以新臺幣一千元
    、二千元或三千元折算一日，易科罰金。」，比較修正前後
    之易科罰金折算標準，以修正前之規定，較有利於被告，則
    依刑法第二條第一項前段，適用修正前刑法第四十一條第一
    項前段規定，定其易科罰金折算標準。被告所有之臺南縣佳
    里郵局帳戶（局號：000000－0，帳號：000000－0號）之存
    摺、提款卡，已交付該詐騙集團者使用，案發後帳戶已被凍
    結，失去效用，復無法證明尚屬存在，且非屬違禁物，爰不
    另為沒收之諭知，併此敘明。
六、原審未予詳查，遽為諭知被告無罪之判決，自有未合，檢察
    官上訴指摘原判決不當，為有理由，自應由本院將原判決予
    以撤銷改判。爰審酌被告提供帳戶供犯罪集團使用，所為已
    影響社會正常經濟交易安全，增加被害人尋求救濟之困難，
    並使犯罪之追查趨於複雜，其犯罪動機、手段、智識程度、
    所生危害之程度，及被告犯後仍否認犯行之態度等一切情狀
    ，量處有期徒刑六月，並適用修正前刑法第四十一條第一項
    前段規定，諭知易科罰金之折算標準為以銀元三百元即新臺
    幣九百元折算一日，以示懲儆。
據上論斷，應依刑事訴訟法第三百六十九條第一項前段、第三百
六十四條、第二百九十九條第一項前段，刑法第二條第一項前段
、刑法第三百三十九條第一項、修正前刑法第二十八條、第三十
條、第四十一條第一項前段，罰金罰鍰提高標準條例第一條前段
、修正前罰金罰鍰提高標準條例第二條，現行法規所定貨幣單位
折算新臺幣條例第二條，判決如主文。
本案經檢察官劉欽銘到庭執行職務。
中    華    民    國    95    年    11    月    30    日
                刑事第一庭      審判長法  官  黃崑宗
                                      法  官  蔡長林
                                      法  官  夏金郎
以上正本證明與原本無異。
不得上訴。
                                      書記官  劉岳文
中    華    民    國    85    年    11    月    30    日
附錄：本案論罪科刑法條全文
刑法第三百三十九條：
意圖為自己或第三人不法之所有，以詐術使人將本人或第三人之
物交付者，處五年以下有期徒刑、拘役或科或併科一千元以下罰
金。
以前項方法得財產上不法之利益或使第三人得之者，亦同。
前二項之未遂犯罰之。


司法院資訊處製作；財團法人民間司法改革基金會備份。
